【裁判字號】    98,保險上易,4
【裁判日期】    980429
【裁判案由】    給付保險金
【裁判全文】
臺灣高等法院臺中分院民事判決       98年度保險上易字第4號
上  訴  人  乙○○
訴訟代理人  甲○○
被上訴人    華山產物保險股份有限公司
法定代理人  清理人財團法人保險事業發展中心代表人賴清祺
訴訟代理人  許志勇律師
上列當事人間給付保險金事件，上訴人對於中華民國98年1月14
日臺灣臺中地方法院97年度保險字第54號第一審判決提起上訴，
本院於民國98年4月15日辯論終結，玆判決如下：
    主  文
上訴駁回。
第二審訴訟費用新台幣一萬八千一百三十二元由上訴人負擔。
    事實及理由
一、被上訴人之法定代理人已由林明洋變更為清理人財團法人保
    險事業發展中心代表人賴清祺，其具狀聲明承受訴訟（見本
    院卷24至27頁），經核與法相符，自應准許。
二、上訴人主張：上訴人之父即訴外人林英男於民國（下同）96
    年1月23日向被上訴人（原太平洋產物保險股份有限公司）
    投保傷害保險，同日完成要約及刷卡繳費動作，手續完備。
    嗣林英男不幸於96年1月31日發生車禍，住院49日，於96年3
    月20日死亡，依保險契約約定，被上訴人應給付之保險金為
    ：意外住院保險金新台幣（下同）9萬8000元；加護病房保
    險金1萬4000元；死亡保險金100萬元，合計111萬2000元。
    被上訴人接獲理賠要求後，回覆上訴人聲稱經林英男要約投
    保，被上訴人受理後由通報系統查詢獲知林英男已投保中央
    產物保險股份有限公司（下稱中央產保公司）死殘保額2000
    萬元、友聯產物保險股份有限公司（下稱友聯產保公司）死
    殘保額300萬元，因認投保之保險金額偏高而拒絕承保。惟
    訴外人林英男前於中央產保公司所投保之保額實為300萬元
    ，並非2000萬元，且因知悉保險費較貴，無意願負擔，已於
    95年5月11日取消，該保險契約已不存在。按保險契約為最
    大誠信契約，原則上僅須當事人雙方同意，無論為明示或默
    示，契約即為成立，林英男填寫完成被上訴人所規定之制式
    化要保書，經被上訴人受理後，即為契約開始，被上訴人以
    錯誤資訊聲稱拒保，已違反前述原則。而一般保險實務，保
    險公司對「是否承保」會做「保全動作」，若查明被保險人
    無拒保條件，保險契約即自始有效，本件因被上訴人受理核
    保程序錯誤，且未知會要保人，被保險人方面為無過失之一
    方，保險契約當然自始有效等情，求為命：被上訴人應給付
    上訴人111萬2000元，及自97年1月22日起至清償日止，按年
    利率10%計算利息之判決（按上訴人於原審請求自起訴狀繕
    本送達翌日即97年12月6日起算利息，嗣於本院擴張聲明為
    自97年1月22日起算，該擴張聲明，依民事訴訟法第四百四
    十六條第一項、第二百五十五條第一項第三款規定，毋需對
    造同意即可為之）。
三、被上訴人則以：訴外人林英男雖曾於96年1月23日向被上訴
    人提出「『放心135專案』個人傷害保險專案加保申請書」
    （下稱加保申請書），惟該申請書僅為投保之要約。被上訴
    人於接獲立群保險代理人有限公司（下稱立群公司）所傳真
    之林英男加保申請書後，經由傷害保險及健康保險通報系統
    查詢得知，林英男已向中央產保公司投保死殘保險2000萬元
    及向友聯產保公司投保死殘保險300萬元，被上訴人核保人
    員審核認為林英男投保之金額偏高，恐有道德風險，於96年
    1月25日回傳立群公司，表示拒絕承保林英男之傷害保險，
    被上訴人並未同意承保，亦未收取保險費，與林英男間並未
    成立保險契約。上訴人依保險契約請求被上訴人給付保險金
    ，自屬無據等語，資為抗辯。
四、上訴人主張其父林英男於96年1月23日對被上訴人提出加保
    申請書，其上記載身故受益人為上訴人，經被上訴人受理，
    嗣林英男於96年1月31日發生車禍住院，於96年3月20日死亡
    等事實，有加保申請書、診斷證明書、死亡證明書、相驗屍
    體證明書附卷為證（見原審卷7至11頁），並為被上訴人所
    不爭執，堪信為真實。
五、按保險契約，由保險人於同意要保人聲請後簽訂，保險契約
    ，應以保險單或暫保單為之，保險法第四十四條、第四十三
    條分別定有明文。是保險人如同意要保人所為要保之聲請，
    自可簽訂保險契約，如不同意即不應簽訂保險契約（最高法
    院85年度台上字第1278號判決參照）。又保險業務員，指為
    保險業、保險經紀人公司、保險代理人公司，從事保險招攬
    之人，保險法第八條之一定有明文。保險業務員之職務為保
    險之招攬，並無締結保險契約之代理權，其招攬之保險仍應
    將要保書交與保險人決定是否接受投保，如接受承保，始發
    給保險單成立保險契約（最高法院84年度台上字第2995號判
    決參照）。上訴人主張其父林英男於96年1月23日向被上訴
    人投保傷害保險，同日完成要約及繳費動作（繳費方式為林
    英男交付現金予保險業務員陳品昆，由陳品昆刷卡）等情，
    有林英男之加保申請書為證（見原審卷5、7頁），固可認為
    真實。惟被上訴人核保人員於96年1月23日接獲立群公司傳
    真之林英男加保申請書後，因認林英男投保金額偏高而拒保
    ，於96年1月25日回傳立群公司，有被上訴人提出之加保申
    請書傳真影本，其加保申請書上打「」，加註「拒保」字
    樣為證（見本院卷35、36頁，原審卷33頁），並為上訴人所
    不爭執（見原審卷35頁，本院卷39頁背面），上訴人復未提
    出任何林英男與被上訴人間之書面保險契約、暫保單、保險
    單，或被上訴人就林英男之投保要約已為承諾之證明，堪認
    林英男雖經由保險業務員陳品昆之招攬，向被上訴人為投保
    之要約，然經被上訴人審核後拒絕承保等情為真實。林英男
    向被上訴人所為投保之要約，既經被上訴人拒絕承保，上訴
    人主張之傷害保險契約即未成立，被上訴人辯稱與林英男間
    並無保險契約之法律關係，堪以採取。
六、上訴人主張保險契約為最大善意契約，原則上僅須當事人雙
    方同意，無論明示或默示，契約即為成立，依一般保險實務
    ，要保人填好保險公司規定之制式化要保書，保險公司受理
    ，契約即開始，保險公司雖可審查，然應向被保險人確實查
    證，經雙方來回檢驗，如無拒保事由，契約即自始有效，無
    由保險公司單方拒保之理；被上訴人拒絕承保之資訊錯誤，
    因中央產保公司未將林英男已取消投保之訊息改正，被上訴
    人不可依錯誤資訊拒保；被上訴人雖傳真拒保文件予保險經
    紀人，但林英男未收到拒保通知等語，並提出中央團體傷害
    險保險證及要保文件取消通知單為證（見原審卷14、15頁）
    。惟按保險法第四十四條第一項明文規定：「保險契約，由
    保險人於同意要保人聲請後簽訂。」保險契約為契約之一種
    ，基於契約當事人意思自主原則，保險人本有權決定是否承
    保。查，本件加保申請書「注意及聲明事項」4.已載明：「
    太平洋產物保險公司（即被上訴人）保留承保與否…之權利
    」，已明示要保人填具該加保申請書並遞交被上訴人，被上
    訴人保留同意承保與否之權利。又陳品昆為保險業務員，無
    締結保險契約之代理權，其招攬之保險仍應將要保書交與被
    上訴人決定是否接受投保，已如前述，是林英南經陳品昆招
    攬，填具加保申請書，陳品昆受理之過程，不能遽認被上訴
    人明示或默示同意承保之意思表示。而本件兩造爭執是否成
    立生效者為傷害保險，性質屬任意保險，非強制保險，保險
    法與保險法施行細則並未對核保期間及何種情形下可構成默
    示承保有明文規定，亦無如強制汽車責任保險法第十二條第
    一項規定，保險人接到要保書後，逾十日未為承保或拒絕承
    保之意思表示者，該要保書所載之汽車視為被保險汽車；或
    如同法第十八條規定，除要保人未交付保險費或有違反第十
    七條規定之據實說明義務外，保險人不得拒絕承保之規定。
    本件被上訴人縱係基於錯誤資訊而拒保，然任意保險既無如
    強制保險之保險人除於特定條件下，不得拒絕承保之規定，
    保險人是否同意承保，即應由保險人自行審核決定，依法並
    無得於保險人拒保後，再行事後審查，以保險人拒保事由錯
    誤，擬制保險人同意承保，或強制保險人必須承保之規定。
    上訴人主張被保險人（按：應為要保人）填妥制式化要保書
    ，送交保險公司受理，事實上保險契約已從當日夜間24時開
    始，如無拒保事由，契約即自始有效，保險公司若認有拒保
    事由，需與被保險人來回檢驗確認後，始有拒保之權（見本
    院卷41頁），係增加法律所無之限制，於法無據，不足採取
    。又民法係保險法之補充法，保險法無規定者，應適用民法
    有關之規定（最高法院89年度台上字第1853號裁判參照）。
    關於保險契約之要約、承諾之生效，保險法既無明文規定，
    即應適用民法之相關規定。按非對話為要約者，依通常情形
    可期待承諾之達到時期內，相對人不為承諾時，其要約失其
    拘束力。民法第一百五十七條定有明文。本件林英男對被上
    訴人提出加保申請書，係非對話之要約，被上訴人於相當時
    期未為承諾之情形下，其法律效果為林英男所為要約失其拘
    束力，縱被上訴人拒保之表示未知會林英男，仍難認已成立
    保險契約。是上訴人上開主張，不足憑採。
七、上訴人復主張保險契約是射倖契約，要保書受理後，通常須
    經2週保單才能製作完成，保戶在無保單時期發生死亡或殘
    廢情況，保險公司可以推說沒有保單，並未完成有效的保險
    契約而不予理賠嗎？林英男於96年1月23日投保同時，即交
    付保費予業務員陳品昆，係交付現金後，由陳品昆刷卡，被
    上訴人未針對該筆刷卡向發卡銀行申請款項，是故意不請款
    ；林英男為單純車禍，已查明無道德危險，友聯產保公司已
    理賠，被上訴人不得拒絕理賠云云。按保險契約（保險單或
    暫保單）之簽訂，原則上須與保險費之交付，同時為之。此
    觀保險法施行細則第四條第一項之規定甚明。若保險人向要
    保人先行收取保險費，而延後簽訂保險契約；則在未簽訂保
    險契約前，發生保險事故，保險人竟可不負保險責任，未免
    有失公平。故同條第二項、第三項又作補充規定，以杜流弊
    。其中第三項之補充規定，既謂：「人壽保險人於同意承保
    前，得預收相當於第一期保險費之金額。保險人應負之保險
    責任，以保險人同意承保時，溯自預收相當於第一期保險費
    金額時開始。」足見此種人壽保險契約，係於預收相當於第
    一期保險費金額時，附以保險人「同意承保」之停止條件，
    使其發生溯及的效力。如果依通常情形，被上訴人應「同意
    承保」，因見被保險人已經死亡，竟不「同意承保」，希圖
    免其保險責任；是乃以不正當行為阻其條件之成就，依民法
    第一百零一條第一項規定，視為條件已成就。此時保險人自
    應負其保險責任（最高法院69年台上字第3153號判例參照）
    。惟本件被上訴人於96年1月23日受理林英男之加保申請書
    ，因不同意承保，於96年1月25日即已拒保，為兩造所不爭
    （見原審卷35頁、本院卷39頁背面）。而林英男係於96年1
    月31日發生車禍、同年3月20日死亡，被上訴人顯然不可能
    於96年1月25日拒保前，預知林英男於96年1月31日發生車禍
    、同年3月20日死亡之事實，是被上訴人係於林英男要約後
    ，經審核即拒保，而非同意承保、收取保險費後，因見保險
    事故發生，故為拒保之意思表示，非以不正當行為阻止條件
    成就，與上開情形顯然不同，不能比附援引。被上訴人既自
    始不同意就林英男之投保要約承保，其未就陳品昆為林英男
    之保險費刷卡款項進行請款，乃事理之當然，並無不合理之
    處。上訴人以被上訴人係故意不請款，使契約不生效云云，
    不足採取。
八、綜上所述，被上訴人與林英男間並無本件保險契約存在。從
    而，上訴人本於保險契約之法律關係，請求被上訴人給付11
    1萬2000元，及自97年1月22日起至清償日止，按年利率10%
    計算之利息，為無理由，不應准許。原審為上訴人敗訴之判
    決，核無不合。上訴論旨，指摘原判決不當，求予廢棄改判
    ，為無理由，應予駁回。本件事證已臻明確，兩造其餘攻擊
    防禦方法及舉證，核與本件判決結果不生影響，毋庸逐一論
    列，併此敘明。
據上論結，本件上訴為無理由，依民事訴訟法第四百四十九條第
一項、第七十八條，判決如主文。
中    華    民    國    98    年    4     月    29    日
                  民事第一庭    審判長法  官  吳火川
                                      法  官  胡景彬
                                      法  官  饒鴻鵬
以上正本係照原本作成。
不得上訴。
                                      書記官  林明冬
中    華    民    國    98    年    4     月    30    日
                                                      Ｍ


司法院資訊處製作；財團法人民間司法改革基金會備份。
